ACORDAO-COMPLETO-2358530

ACÓRDÃO 1619/2019 ATA 25/2019 - PLENÁRIO

VISTOS, relatados e discutidos os presentes autos de representação, com pedido de medida cautelar, a respeito de possíveis irregularidades ocorridas no procedimento licitatório 2019/025 promovido pelo Banco do Nordeste do Brasil (BNB) que apresenta como objeto a contratação de serviços advocatícios e técnicos de natureza jurídica, 
ACORDAM os Ministros do Tribunal de Contas da União, reunidos em sessão de Plenário, ante as razões apontadas pelo Relator, em: 
9.1. conhecer da representação, com fundamento no art. 87, § 2º, da Lei 13.303/2016, c/c os arts. 235, 237, VII, do Regimento Interno do TCU; 
9.2. indeferir o pedido de medida cautelar, tendo em vista não estarem presentes os requisitos para sua concessão; 
9.3. considerar, no mérito, parcialmente procedente esta representação;
9.4. dar ciência desta deliberação ao representante, ao denunciante referente ao processo apenso e ao Banco do Nordeste do Brasil.

Representação, com pedido de medida cautelar, a respeito de possíveis irregularidades ocorridas no procedimento licitatório que teve como objeto a contratação de serviços advocatícios e técnicos de natureza jurídica. Análise de oitiva prévia.

Banco do Nordeste do Brasil S.A..

3. Interessados/Responsáveis: não há.

13.1. Ministros presentes: José Mucio Monteiro (Presidente), Walton Alencar Rodrigues, Benjamin Zymler, Raimundo Carreiro, Ana Arraes e Bruno Dantas (Relator).
13.2. Ministros-Substitutos convocados: Augusto Sherman Cavalcanti e Marcos Bemquerer Costa.
13.3. Ministros-Substitutos presentes: André Luís de Carvalho e Weder de Oliveira.

ACORDAO-COMPLETO-2379213

Acórdão 2634/2019 - Plenário

BRUNO DANTAS

Trata-se de representação de autoria de Alex Hashimura - Sociedade Individual de Advocacia, com pedido de cautelar, contra o procedimento licitatório 2019/025 promovido pelo Banco do Nordeste do Brasil (BNB) que apresenta como objeto a contratação de serviços advocatícios e técnicos de natureza jurídica (peça 1) .
O representante alega, em suma, que: 
a) a desconsideração, para fins de comprovação dos requisitos de natureza técnica constantes dos critérios de pontuação técnica, de documentos emitidos em favor de profissionais vinculados à sociedade de advogados (sócios, advogados associados e empregados nos itens 6.1.1 a 6.1.4 e advogados associados e empregados nos itens 6.1.5 a 6.1.8) , restringe a competitividade, viola o art. 37, XXI, da CF e o art. 30 da Lei 8.666/1993 e colide com o entendimento assentado no Acórdão 357/2015-TCU-Plenário, Rel. Bruno Dantas;
b) os quesitos de pontuação técnica, baseados em tempo de exercício da advocacia, previstos nos itens 6.1.1, 6.1.3, 6.1.5, 6.1.6 e 6.1.7 do Edital, são restritivos à competitividade, não garantem a qualidade dos serviços advocatícios e são irrelevantes ao objeto que se pretende contratar, em afronta ao art. 3º, §1º, da Lei 8.666/1993 e à jurisprudência do TCU (Acórdãos 134/2017, Rel. Benjamin Zymler, e 473/2004, Rel. Marcos Vilaça, ambos do Plenário) ; 
c) a exigência do item 6.1.2.1 do Edital, de comprovação de contratos de prestação de serviços advocatícios mediante declarações firmadas pelas instituições bancárias, atenta contra a competitividade do certame e colide com o art. 30, § 1º, da Lei 8.666/1993, que preconiza a emissão de atestados por pessoas jurídicas de direito público ou privado, e com a jurisprudência assentada no Acórdão 433/2018-TCU-Plenário, Rel. Augusto Sherman; e 
d) a desconsideração de experiência decorrente de contratos com tempo de vigência inferior a um ano, para fins de pontuação técnica, dos quesitos previstos nos itens 6.1.2 e 6.1.4 do Edital, constitui restrição à competitividade do certame e afronta às disposições contidas no arts. 3º e 30, § 1º, inciso I, da Lei 8.666/1993.
Ao final, requer:
a) o deferimento de medida cautelar para que seja determinada a retificação do edital, mediante:
a.1) alteração dos itens 6.1.1 a 6.1.8 para que seja admitida a comprovação de atendimento dos requisitos de natureza técnica pela apresentação de documentos emitidos em favor dos profissionais vinculados à pessoa jurídica licitante (sócios, advogados associados e advogados empregados) ; 
a.2) exclusão dos quesitos de pontuação previstos nos itens 6.1.1, 6.1.3, 6.1.5, 6.1.6 e 6.1.7 do Edital; e 
a.3) alteração dos itens 6.1.2 e 6.1.2.1 e 6.1.4 do Edital, para que seja permitida a comprovação da qualificação pela apresentação de documento emitido por pessoa jurídica de direito público ou privado, sem qualquer restrição relacionada à natureza do emitente ou ao tempo da experiência; e 
b) no mérito, caso não sanados os vícios apontados, seja determinada a anulação do Procedimento Licitatório 2019/025 e aplicadas as sanções legais cabíveis. 
Em sua instrução inicial, a Secretaria de Controle Externo de Aquisições Logísticas (Selog) realizou o exame de admissibilidade como denúncia e concluiu estarem presentes os requisitos constantes nos arts. 234 e 235, do Regimento Interno do TCU e no art. 103, § 1º, da Resolução TCU 259/2014. (peça 4, p. 2-3) 
No que concerne aos requisitos para concessão de cautelar, a Selog concluiu que não estaria configurado o pressuposto da plausibilidade jurídica da denúncia, embora restasse presente o requisito do periculum in mora em virtude de o certame estar em andamento. Quanto ao pressuposto do periculum in mora reverso, a unidade especializada anotou que esse estaria afastado, pois o BNB possui contratos de serviços jurídicos aptos a receber novos processos (peça 4, p. 3) . 
No que concerne ao pressuposto da plausibilidade jurídica para a concessão da cautelar, transcrevo a análise da unidade especializada (peça 4. p. 4-7) :
"6. Cabe observar, de início, que o Procedimento Licitatório 2019/2025 é regido pelos ditames da Constituição Federal, da Lei 13.303/2016 e do Regulamento de Licitações e Contratos do Banco do Nordeste (e não pela Lei 8.666/1993) , sendo as cláusulas questionadas na denúncia, contidas nos itens 6.1.1 a 6.1.8 do Edital, quesitos de pontuação técnica afetos à fase de julgamento, mediante critério melhor técnica, previsto no art. 72, inciso IV, do citado regulamento.
7. O procedimento tem como objeto a contratação de serviços advocatícios e técnicos de natureza jurídica, sem exclusividade, para os itens descritos no Anexo II (doze itens, um em cada UF de atuação do Banco, com seleção de três escritórios para atender São Paulo e o Distrito Federal e quatro para cada um dos demais estados, totalizando 46 contratos) e para formação de cadastro de reserva (peça 3, p. 5, 21 e 75) .
8. O Regulamento de Licitações e Contratos do Banco do Nordeste dispõe no § 2º do art. 72 que na hipótese de adoção do critério de 'melhor técnica': 'o julgamento das propostas será efetivado mediante o emprego de parâmetros específicos, definidos no instrumento convocatório, destinados a limitar a subjetividade do julgamento'.
9. Nesse desiderato, o instrumento convocatório estabelece como critérios de pontuação, para fins de classificação, em ordem decrescente, por item, das propostas técnicas dos licitantes, os quesitos descritos nos itens 6.1.1 a 6.1.8 do Edital, os quais são objeto de questionamento da presente denúncia, a saber:
'6.1.1. Tempo de exercício da advocacia para instituições bancárias da sociedade, ou do advogado autônomo, até a data da publicação deste Edital: 
TABELA 'A'
	Tempo de Exercício
	Pontuação

	Até 02 (dois) anos
	05

	Acima de 02 (dois) até 05 (cinco) anos
	10

	Acima de 05 (cinco) até 10 (dez) anos
	15

	Acima de 10 (dez) anos
	20

 (...) 
6.1.1.7. Será desconsiderada, para todos os fins, a documentação pertinente a advogados associados e a advogados empregados.
6.1.2. Quantidade de contratos de prestação de serviços advocatícios firmados pela sociedade ou advogado autônomo com instituições bancárias, até a data da publicação deste Edital, que estejam ou estiveram vigentes por período igual ou superior a 01 (um) ano:
TABELA 'B'
	Número de Contratos
	Pontuação

	De 01 (um) até 02 (dois) contratos
	05

	De 03 (três) até 04 (quatro) contratos
	10

	De 05 (cinco) até 06 (seis) contratos
	15

	Acima de 06 (seis) contratos
	20

6.1.2.1. A comprovação será feita mediante a apresentação de declaração (ões) firmada (s) pela (s) instituição (ões) contratante (s) , informando o período de vigência do (s) contrato (s) de prestação de serviços advocatícios, com indicação do serviço contratado. 
 (...) 
6.1.2.5. Será desconsiderada, para todos os fins, a documentação pertinente a advogados associados e advogados empregados.
6.1.3. Tempo de exercício da advocacia para órgãos ou entidades da Administração Pública Direta ou Indireta, nas esferas Federal, Estadual, Distrital, ou Municipal, de cada sociedade, ou do advogado autônomo, até a data da publicação deste Edital, na forma da Tabela 'A' e demais condições descritas no subitem 6.1.1.
 (...) 
6.1.4. Quantidade de contratos de prestação de serviços advocatícios firmados pela sociedade ou advogado autônomo com órgãos ou entidades da Administração Pública Direta ou Indireta, nas esferas Federal, Estadual, Distrital, ou Municipal, até a data da publicação deste Edital, que estejam ou estiveram vigentes por período igual ou superior a 01 (um) ano, na forma da Tabela 'B' e demais condições descritas no subitem 6.1.2. 
 (...) 
6.1.5. Tempo de experiência no exercício da advocacia de cada um dos sócios ou advogado autônomo, até a data da publicação deste Edital, em feitos relacionados à recuperação de crédito, referente ao patrocínio de ações de execução, ações ordinárias de cobrança, ações monitórias e ações de busca e apreensão:
TABELA 'C'
	Tempo de experiência
	Pontuação

	De 01 (um) a 05 (cinco) anos
	05

	Acima de 05 (cinco) a 10 (dez) anos
	10

	Acima de 10 (dez) anos
	15

 (...) 
6.1.5.8. Será desconsiderada, para todos os fins, a documentação pertinente a advogados associados e advogados empregados.
 (...) 
6.1.6.Tempo de experiência no exercício da advocacia de cada um dos sócios ou advogado autônomo, até a data da publicação deste Edital, em feitos de natureza trabalhista, na forma da Tabela 'C' e demais condições descritas no subitem 6.1.5.
6.1.7.Tempo de experiência no exercício da advocacia de cada um dos sócios ou advogado autônomo, até a data da publicação deste Edital, em feitos de natureza administrativa em órgãos de defesa do consumidor, na forma da Tabela 'C' acima e demais condições descritas no subitem 6.1.5.
6.1.8. Cursos de pós-graduação lato sensu (especialização ou MBA) , mestrado ou doutorado concluído pelo advogado autônomo ou por cada sócio da sociedade com área de concentração em direito civil, direito comercial, direito empresarial, direito do consumidor, direito processual civil, direito trabalhista, direito processual trabalhista ou direito administrativo:
 (...) 
6.1.8.4. Será desconsiderada, para todos os fins, a documentação pertinente a advogados associados e advogados empregados.'
10. Os quesitos gerais de pontuação retro, baseados em experiências anteriores nas especificidades dos serviços a serem prestados, na área de atuação da contratante, bem como na qualificação da equipe técnica, são objetivos e razoáveis, pois buscam assegurar a qualidade na prestação dos serviços e a seleção dos licitantes melhor qualificados, sem impedir a participação de sociedades menores e/ou advogados autônomos menos experientes.
11. Portanto, em linhas gerais, atendem aos preceitos e princípios insculpidos no art. 2º do Regulamento de Licitações e Contratos do Banco do Nordeste e os parâmetros estabelecidos no art. 72, § 2º, do mesmo digesto, vez que, mediante critérios objetivos, primam pela seleção dos escritórios melhor capacitados para a prestação dos serviços a serem contratados que, no critério melhor técnica, contempla as propostas mais vantajosas para a administração.
12. Com efeito, o exercício anterior da advocacia em instituições bancárias (item 6.1.1) e em entidades da Administração Pública Direta ou Indireta (item 6.1.3) e em feitos relacionados ao objeto do contrato (item 6.1.5, 6.1.6 e 6.1.7) , mostra-se compatível com o objeto da futura contratação, que prevê a atuação dos escritórios de advocacia contratados em todas as comarcas existentes nas Unidades da Federação que compõem os itens licitados. 
13. Registre-se que não se tratam de critérios de qualificação técnica, como afirma o denunciante, mas de quesitos de pontuação com o intuito de assegurar a adequada execução contratual e a seleção dos escritórios de advocacia melhores qualificados para a prestação dos serviços. Ademais, os precedentes mencionados, em que foram consideradas indevidas tais exigências em editais de licitações públicas, concernem a critérios de habilitação e não a quesitos de pontuação técnica. Não bastasse isso, em linha diversa da defendida pelo denunciante, o Acórdão 2852/2016-TCU-Plenário, Relator Raimundo Carreiro, considerou pertinente a exigência de experiência anterior em instituições de natureza similar, até mesmo para fins de habilitação.
14. Portanto, improcede a denúncia no ponto em que questiona a legalidade dos quesitos de pontuação técnica, porquanto baseados em tempo de exercício de advocacia, previstos nos itens 6.1.1, 6.1.3, 6.1.5, 6.1.6 e 6.1.7 do instrumento convocatório.
15. Também não procede a impugnação do item 6.1.2.1 do edital (aplicável aos quesitos dos itens 6.1.2 e 6.1.4) , que estabelece a comprovação dos contratos de prestação de serviços advocatícios firmados com instituições bancárias (item 6.1.2) e com órgãos ou entidades da Administração Pública Direta ou Indireta (item 6.1.4) 'mediante a apresentação de declaração (ões) firmada (s) pela (s) instituição (ões) contratante (s) '.
16. Considerando que os contratos de serviços advocatícios, de regra, não são registrados em instituições ou cadastros públicos, por certo, a declaração da respectiva celebração só pode ser emitida pelos contratantes. Nesse sentido, não há reparo a se fazer no edital quanto a este aspecto, na medida em que exige do licitante a comprovação dos contratos advocatícios por meio de declarações emitidas pelas instituições contratantes, não ensejando qualquer restrição à competitividade do certame, tampouco violação aos ditames da Lei 13.303/2016 e do Regulamento de Licitações e Contratos do Banco do Nordeste.
17. Por outro lado, verifica-se indícios suficientes para dar prosseguimento à apuração dos questionamentos alusivos à desconsideração de documentos emitidos em nome dos profissionais que compõem os quadros da sociedade de advogados (sócios, associados e empregados) nos quesitos de pontuação técnica (itens 6.1.1 a 6.1.8) , e de contratos com prazos inferiores a um ano nos itens 6.1.2 e 6.1.4. 
18. De fato, tais restrições têm efeito potencial de macular o resultado pretendido no certame, consistente na seleção dos escritórios que possuem a melhor técnica para a execução dos serviços advocatícios, ferindo os preceitos insculpidos no art. 2º do Regulamento de Licitação e Contratos do Banco do Nordeste, que preconiza a seleção da proposta mais vantajosa para a administração e à observância, dentro outros, do princípio da igualdade entre os licitantes. 
19. A vedação de documentação/atestados em nome dos sócios da sociedade para fins de pontuação nos itens 6.1.1 a 6.1.4 e em nome dos advogados associados e advogados empregados para fins de pontuação nos itens 6.1.1 a 6.1.8, a princípio, não se mostra razoável, notadamente por desconsiderar a experiência e qualificação dos advogados que integram o quadro jurídico das licitantes e que, de fato, executarão as atividades contratadas.
20. A propósito, o próprio edital apresenta contrassenso no que tange à consideração da experiência e qualificação dos sócios das sociedades licitantes, pois, são admitidas nos quesitos de pontuação dos itens 6.1.5 a 6.1.8 e vedadas na pontuação prevista nos itens 6.1.1 a 6.1.4. 
21. Ademais, em razão de o edital considerar a experiência e capacitação do licitante advogado autônomo em todos os quesitos de pontuação técnica, soa ilógico desconsiderar os atestados/certificados em nome dos sócios das sociedades de advogados para fins de pontuação técnica dos quesitos previstos nos itens 6.1.1 a 6.1.4 e em nome de advogados associados e empregados da sociedade nos itens 6.1.1 a 6.1.8 do instrumento convocatório.
22. Considerando que os serviços advocatícios serão prestados pelos advogados sócios, associados ou empregados do quadro jurídico da contratada, a experiência e qualificação desses profissionais é relevante na aferição das licitantes com melhor qualificação técnica, que é o objetivo da licitação, em consonância com o disposto no art. 2º do Regulamento de Licitações e Contratos do Banco do Nordeste. 
23. Assim, como não consta nos elementos constantes dos autos justificativas para tais restrições, faz-se necessária a realização de oitiva prévia do Banco do Nordeste para que justifique a restrição de documentos/atestados em nome dos sócios da sociedade de advogados para fins de pontuação nos quesitos previstos nos itens 6.1.1 a 6.1.4 e em nome de advogados associados e advogados empregados nos itens 6.1.1 a 6.1.8 do instrumento convocatório.
24. Também não se vislumbra, a princípio, justificativa plausível para a restrição contida nos itens 6.1.2 e 6.1.4, quanto às experiências decorrentes de contratos de prestação de serviços advocatícios com prazos de vigência inferiores a um ano, uma vez que tal vedação também pode vir a macular o resultado da seleção dos escritórios que possuem a melhor técnica para a execução dos serviços advocatícios licitados. 
25. Considerando que tais quesitos pontuam a experiência em serviços advocatícios prestados para instituições bancárias e para órgãos ou entidades da administração pública, não se mostra razoável desprezar por completo os contratos celebrados com prazo de vigência inferior a um ano, notadamente pelo potencial efeito de distorcer o resultado do certame, em detrimento da busca da proposta mais vantajosa para administração e do princípio da igualdade dos licitantes. 
26. Assim, cabe também instar o Banco, em oitiva prévia, para justificar a restrição inserta nos quesitos de pontuação previstos nos itens 6.1.2 e 6.1.4 quanto aos contratos de prestação de serviços advocatícios com vigência inferior a um ano, dado o potencial efeito de distorcer o resultado do certame, ferindo a busca da proposta mais vantajosa para administração e o princípio da igualdade dos licitantes, preconizados no art. 2º do Regulamento de Licitações e Contratos do Banco do Nordeste."
Nesse sentido, foi promovida a oitiva prévia da instituição bancária, nos termos da delegação de competência por mim conferida (peças 6 e 7) . O BNB encaminhou suas justificativas à peça 10 e anexos às peças 11-23.
Por fim, transcrevo a instrução de mérito da Selog (peça 29) , com os ajustes necessários, que analisou as justificativas do BNB e contou com a anuência do corpo diretivo da unidade (peças 30-31) :
"Instrução de Análise de Oitiva Prévia
	A. Identificação do Processo

	TC Processo 009.108/2019-0
	Proposta de mérito (determinação) 

	Unidade Jurisdicionada
	Uasg

	Banco do Nordeste do Brasil S.A.
	Não se aplica

	Objeto

	Contratação de serviços advocatícios e técnicos de natureza jurídica, sem exclusividade, conforme critérios constantes do edital do Procedimentos Licitatório 2019/025 (peça 3) 

	Representante
	CNPJ

	Alex Hashimura - Sociedade Individual de Advocacia
	 28.363.384/0001-26

	Há pedido de Sustentação Oral?
	Contrato Social

	Não 
	 Peça 1, p. 125-132

	Modo de Disputa
	Número do Certame
	Critério de Julgamento

	Estatais - Modo de disputa fechado
	2019/025
	Melhor técnica

	Vigência
	Valor Estimado

	36 meses, prorrogáveis até 60 meses (peça 3, p. 28) 
	R$ 9.75.529,28 (peça 3, p. 85) 

	Fase do Certame

	A licitação será realizada em duas fases. Na primeira fase, serão avaliadas e julgadas as Propostas Técnicas e, na segunda fase, serão avaliados os Documentos de Habilitação. Está em curso os prazos de entrega das Propostas Técnicas e Documentos de Habilitação previstos, em datas distintas, para cada um dos doze itens, no período compreendido entre 17/5/2017 a 1º/7/2019 (peça 1, p.5) .

	B. Momento Processual

	1. Promovida a oitiva prévia quanto às alegações do representante e demais questões levantadas por esta Unidade Técnica, passa-se a analisar as respostas apresentadas, tópico a tópico, conforme transcrição/contextualização a seguir. 

	C. Histórico de Comunicações

	Despacho do Relator
	Peça 6, por delegação de competência
	14/5/2019

	Ofícios Encaminhados pela Selog

	Ao Banco do Nordeste do Brasil S.A.
	Ofício 0909/2019-TCU/Selog, de 14/5/2019 (peça 7) 

	D. Documentos Apresentados em Resposta à Oitiva

	Pela Unidade Jurisdicionada

	Ofício 2019/648-075, de 24/5/2019, de resposta à oitiva prévia (peças 10 e 11) e anexos contendo o Edital e atos praticados até 17/5/2019 (peças 12-23) 

	E. Medida Cautelar - Avaliação dos Pressupostos

	Perigo da Demora

	O contrato decorrente do certame já foi assinado?
	Não

	Há saldo na ata de registro de preços decorrente do certame, que permita novas contratações pelo órgão gerenciador ou por eventuais adesões?
	Não se aplica

	Há decisão judicial ou administrativa, sem especificação de prazo, para suspender o andamento do processo licitatório ou a contratação?
	Não

	Análise:

	2. Está configurado o pressuposto do perigo da demora, haja vista que estão em curso os prazos de recebimento das propostas. As propostas referentes aos itens 1 a 6 já foram entregues, e os prazos de entrega das propostas dos itens 7 a 12 esgotam-se em datas distintas, de 12/6/2019 a 1º/7/2019.

	Perigo da Demora Reverso

	O serviço/bem é essencial ao funcionamento das atividades do órgão/entidade?
	Não

	O órgão ou entidade está coberto contratualmente pelo serviço com razoável vigência (há a possibilidade de voltar a fase ou refazer o certame, a depender da consequência da concessão de cautelar no caso concreto) ou admite prorrogação excepcional?
	Sim

	Caso haja a possibilidade de manutenção do contrato com a atual prestadora dos serviços, as condições dessa contratação seriam melhores (menor preço e atendimento satisfatório) que o que se está em vias de contratar?
	Não há informação

	Análise:

	3. Está afastado o pressuposto do perigo da demora reverso uma vez que o Banco do Nordeste, a teor da justificativa constante do termo de referência da licitação (peça 3, p. 39-40) , possui contratos de serviços jurídicos vigentes aptos a receber novos processos e também advogados em seu quadro de pessoal que poderão atender eventuais demandas urgentes.

	Plausibilidade Jurídica

	O órgão/entidade está sujeito aos normativos supostamente infringidos?
	Sim

	Há plausibilidade nas alegações do representante?
	Sim

	Há indício de sobrepreço ou superfaturamento?
	Não

	Há grave risco de lesão ao erário, inexecução ou execução insatisfatória do objeto?
	Não

	F. EXAME TÉCNICO

	4. Considerando o superveniente apensamento do TC Processo 009.270/2019-1 ao presente processo, determinado pelo Exmo. Ministro Benjamin Zymler (peça 9 do processo apensado) , a presente instrução examinará tanto a oitiva prévia do Banco do Nordeste, promovida nestes autos principais, como o teor da denúncia processada nos autos apensados.
I. Análise da oitiva prévia do Banco do Nordeste
Contextualização
5. A representação articulada à peça 1, p. 1-19, questiona a legalidade de pontos específicos dos critérios de pontuação da proposta técnica definidos nos itens 6.1.1 a 6.1.8 do Edital do Procedimento Licitatório 2019/2015 (peça 3, p. 12-16) , verbis:
'6.1.1. Tempo de exercício da advocacia para instituições bancárias da sociedade, ou do advogado autônomo, até a data da publicação deste Edital:
TABELA 'A'
	Tempo de Exercício
	Pontuação

	Até 02 (dois) anos
	05

	Acima de 02 (dois) até 05 (cinco) anos
	10

	Acima de 05 (cinco) até 10 (dez) anos
	15

	Acima de 10 (dez) anos
	20

 (...) 
6.1.1.7. Será desconsiderada, para todos os fins, a documentação pertinente a advogados associados e a advogados empregados.
6.1.2. Quantidade de contratos de prestação de serviços advocatícios firmados pela sociedade ou advogado autônomo com instituições bancárias, até a data da publicação deste Edital, que estejam ou estiveram vigentes por período igual ou superior a 01 (um) ano:
TABELA 'B'
	Número de Contratos
	Pontuação

	De 01 (um) até 02 (dois) contratos
	05

	De 03 (três) até 04 (quatro) contratos
	10

	De 05 (cinco) até 06 (seis) contratos
	15

	Acima de 06 (seis) contratos
	20

6.1.2.1. A comprovação será feita mediante a apresentação de declaração (ões) firmada (s) pela (s) instituição (ões) contratante (s) , informando o período de vigência do (s) contrato (s) de prestação de serviços advocatícios, com indicação do serviço contratado.
 (...) 
6.1.2.5. Será desconsiderada, para todos os fins, a documentação pertinente a advogados associados e advogados empregados.
6.1.3. Tempo de exercício da advocacia para órgãos ou entidades da Administração Pública Direta ou Indireta, nas esferas Federal, Estadual, Distrital, ou Municipal, de cada sociedade, ou do advogado autônomo, até a data da publicação deste Edital, na forma da Tabela 'A' e demais condições descritas no subitem 6.1.1.
 (...) 
6.1.4. Quantidade de contratos de prestação de serviços advocatícios firmados pela sociedade ou advogado autônomo com órgãos ou entidades da Administração Pública Direta ou Indireta, nas esferas Federal, Estadual, Distrital, ou Municipal, até a data da publicação deste Edital, que estejam ou estiveram vigentes por período igual ou superior a 01 (um) ano, na forma da Tabela 'B' e demais condições descritas no subitem 6.1.2.
 (...) 
6.1.5. Tempo de experiência no exercício da advocacia de cada um dos sócios ou advogado autônomo, até a data da publicação deste Edital, em feitos relacionados à recuperação de crédito, referente ao patrocínio de ações de execução, ações ordinárias de cobrança, ações monitórias e ações de busca e apreensão:
TABELA 'C'
	Tempo de experiência
	Pontuação

	De 01 (um) a 05 (cinco) anos
	05

	Acima de 05 (cinco) a 10 (dez) anos
	10

	Acima de 10 (dez) anos
	15

 (...) 
6.1.5.8. Será desconsiderada, para todos os fins, a documentação pertinente a advogados associados e advogados empregados.
 (...) 
6.1.6.Tempo de experiência no exercício da advocacia de cada um dos sócios ou advogado autônomo, até a data da publicação deste Edital, em feitos de natureza trabalhista, na forma da Tabela 'C' e demais condições descritas no subitem 6.1.5.
6.1.7.Tempo de experiência no exercício da advocacia de cada um dos sócios ou advogado autônomo, até a data da publicação deste Edital, em feitos de natureza administrativa em órgãos de defesa do consumidor, na forma da Tabela 'C' acima e demais condições descritas no subitem 6.1.5.
6.1.8. Cursos de pós-graduação lato sensu (especialização ou MBA) , mestrado ou doutorado concluído pelo advogado autônomo ou por cada sócio da sociedade com área de concentração em direito civil, direito comercial, direito empresarial, direito do consumidor, direito processual civil, direito trabalhista, direito processual trabalhista ou direito administrativo:
 (...) 
6.1.8.4. Será desconsiderada, para todos os fins, a documentação pertinente a advogados associados e advogados empregados.'
6. O representante possui legitimidade para representar ao Tribunal, nos termos do art. art. 87, § 2º, da Lei 13.303/2016, c/c o art. 237, inciso VII do Regimento Interno/TCU, e considerando que o expediente atende os requisitos de admissibilidade constantes no art. 235 do Regimento Interno deste Tribunal e no art. 103, § 1º, da Resolução - TCU 259/2014, conforme instrução à peça 4, a representação deve ser conhecida.
7. A análise empreendida à peça 4 considerou improcedentes os apontamentos alusivos a critérios de pontuação técnica baseados em tempo de serviço de advocacia (itens 6.1.1, 6.1.3, 6.1.5, 6.1.6 e 6.17) e à forma de comprovação, mediante declarações das instituições contratantes (item 6.1.2.1) , dos contratos de prestação de serviços advocatícios celebrados com instituições bancárias (itens 6.1.2) e com órgãos/entidades da Administração Pública (item 6.1.4) .
8. Por outro lado, verificaram-se indícios suficientes para prosseguimento da apuração quanto aos questionamentos alusivos à desconsideração de certidões/declarações em nome dos sócios nos itens 6.1.1 a 6.1.4 e em nome de advogados associados e empregados nos itens 6.1.1 a 6.1.8, para fins de pontuação técnica da sociedade de advogados, e de contratos com prazos inferiores a um ano nos itens 6.1.2 e 6.1.4, para fins de pontuação técnica de todos os licitantes.
9. Tais pontos, foram objeto de oitiva prévia do Banco do Nordeste do Brasil S/A, cujas respostas são ora analisadas, ponto a ponto. 

	Item a) não consideração de certidões/declarações em nome dos sócios das sociedades de advogados, para fins de pontuação técnica, nos itens 6.1.1 a 6.1.4 do edital (tempo de exercício de advocacia/contratos de prestação de serviços advocatícios para instituições bancárias e órgãos/entidades da administração pública direta e indireta) 
Fundamento legal ou jurisprudencial: Art. 2º do Regulamento de Licitações e Contratos do Banco do Nordeste (seleção da proposta mais vantajosa e princípio da igualdade entre os licitantes) .
Manifestação do órgão/entidade: O Banco do Nordeste se contrapõe ao questionamento, alegando, em suma, que:
a) os quesitos constantes dos itens 6.1.1 a 6.1.4 objetivam pontuar o domínio intelectual incorporado à pessoa jurídica, ao seja, a capacidade e a experiência desta, em consonância com o deliberado no Acórdão 1993/2008-TCU-Plenário, Rel. Ubiratan Aguiar, ao passo que a pontuação referente a experiência e qualificação pessoal dos sócios das sociedades de advogados está contemplada nos quesitos 6.1.5 a 6.1.8 do edital;
b) considerando que o certame admite a participação de advogados, na qualidade de pessoa física, e de sociedades de advogados, revela-se mais isonômica em relação ao advogado autônomo, limitar a pontuação das sociedades de advogados à comprovação da experiência em nome da própria pessoa jurídica nos quesitos constantes dos itens 6.1.1 a 6.1.4 do edital; e
c) a limitação da pontuação das sociedades de advogados nos quesitos 6.1.1 a 6.1.4, apenas ao tempo de exercício de advocacia e aos contratos em nome da sociedade, tem por finalidade mitigar a diferença entre o potencial competitivo destas em relação aos advogados que concorrem autonomamente, de forma a assegurar o caráter competitivo do certame e a participação de advogados autônomos.
Análise:
10. O procedimento licitatório 2019/025 tem por finalidade selecionar sociedades de advogados (pessoas jurídicas) ou advogados autônomos (pessoas naturais) , mediante critério de julgamento 'melhor técnica', com vistas à contratação, sem exclusividade, de serviços advocatícios e técnicos de natureza jurídica, com remuneração previamente definida no instrumento convocatório.
11. Portanto, a justificativa de não considerar o tempo de exercício e os contratos em nome dos sócios da sociedade nos itens 6.1.1 a 6.1.4 - porque objetivam pontuar o domínio intelectual, a capacidade e a experiência da pessoa jurídica -, só seria admissível caso a licitação estivesse adstrita a pessoas jurídicas, conforme situação tratada no mencionado Acórdão 1993/2008-TCU-Plenário, Rel. Ubiratan Aguiar, ou, ainda, caso não fossem pontuados o tempo de exercício e os contratos em nome da pessoa física para licitantes advogados autônomos.
12. Ao pontuar indistintamente a experiência das sociedades de advogados e dos autônomos, a Administração não contempla o 'domínio intelectual da pessoa jurídica', como se menciona no acórdão do TCU utilizado na argumentação. Aqui tanto a experiência coletiva das sociedades quanto a individual dos autônomos se equivalem. E se é pontuável a experiência individual para os autônomos, razoável que se pontue também a dos sócios do escritório.
13. Em consonância com o arts. 2º, 72, inciso IV e parágrafo 2º, e 75 do Regulamento de Licitações e Contratos do Banco do Nordeste, os critérios de julgamento devem ser definidos mediante parâmetros objetivos que primam pela classificação em ordem decrescente dos licitantes com as melhores propostas técnicas, de forma a assegurar a seleção das propostas mais vantajosas, independentemente das peculiaridades que envolvem a natureza de cada tipo de licitante.
14. A previsão de participação no certame tanto de sociedades de advogados (pessoas jurídicas) como de advogados autônomos (pessoas naturais) é salutar na medida em que amplia a competitividade do certame. Contudo, a previsão de critérios distintos para avaliar as propostas técnicas para cada tipo de licitante, conforme verificado nos quesitos 6.1.1 a 6.1.4, fere os princípios da igualdade entre os licitantes e compromete a busca da proposta mais vantajosa para a Administração, conforme preconizam o art. 31 da lei 13.303/2016 e o art. 2º do Regulamento de Licitações e Contratos do Banco do Nordeste.
15. Logo, a alegação de que a tal distinção tem por finalidade reduzir a diferença da competitividade entre sociedades de advogados e advogados autônomos não serve para justificar o questionamento realizado. Pelo contrário, corrobora a inobservância dos normativos retros, comprometendo o objetivo maior da licitação, que é a seleção das propostas mais vantajosas, no caso, dos proponentes tecnicamente melhor capacitados para executar os serviços licitados.
16. Com efeito, conforme tabela 1 abaixo, aplicando-se os critérios de pontuação do edital, hipoteticamente, para uma sociedade de advogados constituída, há menos de um ano, por advogados com capacitação e experiências pretéritas, como autônomos, em grau máximo em todos os quesitos de pontuação, resultaria em 126 pontos, enquanto os mesmos advogados, caso concorressem, individualmente, como advogados autônomos alcançariam 138 pontos.
Tabela 1 - Comparação de pontuação máxima
	Item 
	Pontuação Máxima Tabelas A, B, C,
D-1, D2 e D-3
	Pontuação Máxima Advogado autônomo
	Pontuação Máxima Sociedade com menos de um ano
	Pontuação Máxima Sociedade com mais de dez anos

	6.1.1
	20
	20
	5
	20

	6.1.2
	20
	20
	0
	20

	6.1.3
	20
	20
	5
	20

	6.1.4
	20
	20
	0
	20

	6.1.5
	15
	15
	30
	30

	6.1.6
	15
	15
	30
	30

	6.1.7
	15
	15
	30
	30

	6.1.7
	13
	13
	26
	26

	Total
	138
	138
	126
	196

Obs.: O item 6.1.14 limita pontuação ao dobro do maior quantitativo de pontos previstos em cada tabela
17. Portanto, resulta clara a incoerência do edital quanto aos critérios distintos de pontuação técnica previstos para sociedades de advogados e advogados autônomos nos itens 6.1.1 a 6.1.4, notadamente no que tange à consideração das experiências de pessoas físicas apenas para fins de pontuação dos licitantes advogados autônomos, desprezando-se a experiência dos sócios que compõem sociedades de advogados nesses quesitos. Ao contrário do contemplado na tabela acima, uma sociedade, ainda que constituída há menos de um ano, integrada por dois ou mais sócios advogados com as experiências e capacitações máximas exigidas no edital (acima de dez anos) , possui, obviamente, melhor capacidade técnica para atender às demandas jurídicas licitadas do que os mesmos advogados, individualmente, na condição de autônomos.
18. A própria manifestação do banco destaca a relevância em pontuar domínio intelectual, a capacidade e experiência da pessoa jurídica, e que seria este, a propósito, o objetivo dos quesitos de pontuação técnica constantes dos itens 6.1.1 a 6.1.4 do edital. Porém, ao estabelecer critérios distintos para pontuar tais atributos, com o fito de mitigar a diferença entre a capacidade dos licitantes advogados autônomos frente às sociedades de advogados, privilegiou, indevidamente, os licitantes autônomos, em detrimento do princípio da igualdade entre os licitantes e da seleção da proposta mais vantajosa, preconizados no art. 31 da Lei 13.303/2016 e no art. 2º do Regulamento de Licitações e Contratos do Banco do Nordeste.
19. Dessarte, cabe a anulação do Procedimento de Licitação 2019/025, em razão das ilegalidades verificadas nos critérios de pontuação técnica constantes dos itens 6.1.1 a 6.1.4 do instrumento convocatório.
Item b) vedação disposta nos itens 6.1.1.7, 6.1.2.5, 6.1.5.8 e 6.1.8.4, de documentação em nome de advogados associados e advogados empregados das licitantes, para fins de pontuação técnica nos itens 6.1.1 a 6.1.8 do edital (tempo de exercício de advocacia/contratos de prestação de serviços advocatícios para instituições bancárias e para órgãos/entidades da administração pública direta e indireta, tempo de experiência em feitos objetos da licitação e qualificação profissional) 
Fundamento legal ou jurisprudencial: Art. 2º do Regulamento de Licitações e Contratos do Banco do Nordeste (seleção da proposta mais vantajosa e princípio da igualdade entre os licitantes) 
Manifestação do órgão/entidade: O Banco do Nordeste apresenta, em resumo, os seguintes esclarecimentos:
a) . a vedação busca atrelar a capacidade do licitante a de seus sócios, membros que possuem vínculo firme e efetivo com a sociedade, evitando que a idoneidade do competidor e a vantagem da proposta seja aferida com base na experiência de profissionais sem vínculo robusto com o escritório, como ocorre com os advogados associados e empregados, cuja relação pode ter caráter transitório;
b) o Tribunal de Contas da União já se manifestou no sentido de que critérios de qualificação técnica não extensíveis aos advogados associados ou advogados empregados, ou seja, considerando apenas a qualificação e experiência dos sócios, atende ao interesse público (Acórdão 1134/2011-TCU-Plenário, Relator Valmir Campelo, e 55/2007-TCU-Plenário, Rel. Raimundo Carreiro) ; e
c) a cláusula questionada deve ser mantida, pois encontra amparo Lei das Estatais (Lei 13.303/2016) , no regulamento do Banco do Nordeste e na própria jurisprudência do Tribunal.
Análise:
20. Mister observar que a vedação em questão não diz respeito a exigências habilitatórias (capacitação técnico-profissional) e sim a documentos de comprovação de quesitos de pontuação técnica previstos para seleção das propostas de melhor técnica.
21. No mesmo contexto, o Acórdão 1134/2011-TCU-Plenário, em análise ao Edital de Credenciamento de Sociedade de Advogados da Caixa Econômica Federal, considerou regular a utilização de quesitos de pontuação técnica adstritos aos sócios das sociedades de advogados, sem considerar documentos em nome de advogados associados e advogados empregados.
22. Ainda que a capacitação e experiência dos advogados associados e empregados que integram as sociedades de advogados pudessem, também, ser considerados para verificação dos escritórios mais qualificados para prestação dos serviços advocatícios licitados, fato é que a vedação contida no edital é objetiva, não fere a isonomia entre os licitantes, não restringe a competividade do certame, tampouco enseja direcionamento do objeto.
23. Diante disso, em linha com o entendimento assentado no Acórdão 1134/2011-TCU-Plenário, acolhe-se a manifestação do Banco do Nordeste quanto à manutenção das cláusulas retro, que vedam documentos em nome de advogados associados ou advogados empregados para fins de pontuação técnica da sociedade de advogados.
Item c) não consideração de contratos de prestação de serviços advocatícios com vigência inferior a um ano, para fins de pontuação técnica dos licitantes, nos itens 6.1.2 e 6.1.4 (contratos de prestação de serviços advocatícios para instituições bancárias e para órgãos/entidades da administração pública direta e indireta) 
Fundamento legal ou jurisprudencial: Art. 2º do Regulamento de Licitações e Contratos do Banco do Nordeste (seleção da proposta mais vantajosa e princípio da igualdade entre os licitantes) .
Manifestação do órgão/entidade: O Banco do Nordeste apresenta, em resumo, os seguintes esclarecimentos:
a) a definição dos parâmetros para a seleção da proposta por 'melhor técnica' constitui ato discricionário do administrador, consoante dispõe o art. 72, § 2º, do Regulamento de Licitações e Contratos do Banco do Nordeste;
b) a atribuição de pontuação somente aos contratos com vigência igual ou superior a um ano, constitui critério claro, objetivo e razoável, conforme preceitua o art. 72, § 2º, do Regulamento de Licitações e Contratos do Banco do Nordeste, e tem por fim qualificar aspectos de solidez e durabilidade mínima na relação contratual que demonstrem a capacidade, organização, gerenciamento e estabilidade do licitante na prestação do serviço a ser contratado; e
c) tais quesitos não interferem no caráter competitivo do certame, pois correspondem a apenas 20% da pontuação máxima que pode ser alcançada, limitam a subjetividade do julgamento, conforme exigido no art. 72, § 2º, do Regulamento de Licitações e Contrato do Banco do Nordeste, e atendem ao princípio da impessoalidade, nos moldes assentados no Acórdão 1993/2008-TCU-Plenário, Rel. Ubiratan Aguiar.
Análise:
24. Segundo o Banco, a atribuição de pontuação somente aos contratos de serviços advocatícios com vigência igual ou superior a um ano, nos itens 6.1.2 e 6.1.4, objetiva qualificar aspectos de solidez e durabilidade mínima na relação contratual com o intuito de demonstrar capacidade, organização, gerenciamento e estabilidade do licitante na prestação do serviço a ser contratado.
25. Ainda que a execução de serviços semelhantes ao objeto contratado sob a égide de contratos com vigência igual ou superior a um ano não assegure que o licitante esteja mais apto a prestá-lo do que aquele que efetuou os mesmos serviços em contratos de menor vigência, há de se considerar que o caso concreto trata de licitação julgada pelo critério de melhor técnica, sendo a cláusula questionada quesito de pontuação técnica e não exigência de habilitação dos licitantes.
26. Nesse contexto, considerando que contratos administrativos da mesma natureza também contemplam, de praxe, prazos mínimos de doze meses e que tais quesitos correspondem a apenas 20% da pontuação máxima, mostra-se razoável a justificativa prestada pelo Banco de contemplar nesses quesitos também a estabilidade/durabilidade mínima da relação contratual, capaz de demonstrar melhor capacidade, organização e gerenciamento do licitante.
27. Ademais, o parâmetro adotado é objetivo, conforme preceitua o art. 72, § 2º, do Regulamento de Licitações e Contrato do Banco do Nordeste, não restringe à competitividade do certame, nem viola os princípios da impessoalidade, da moralidade, da igualdade, da publicidade, da eficiência, da probidade administrativa, da economicidade e do desenvolvimento nacional sustentável, insculpidos no art. 2º do Regulamento de Licitações e Contratos do Banco do Nordeste.
28. Dessarte, acolhem-se as justificativas do Banco do Nordeste para a manutenção do prazo mínimo de vigência dos contratos, igual ou superior a um ano, para fins de pontuação técnica nos quesitos 6.1.2 e 6.1.4 do edital do Procedimentos Licitatório 2019/025.
Conclusão:
29. A manifestação do Banco do Nordeste, em sede de oitiva prévia, foi suficiente para esclarecer a legalidade dos itens 6.1.1.7, 6.1.2.5, 6.1.5.8 e 6.1.8.4, que consignam a não consideração de documentos em nome de advogados associados ou empregados para fins de pontuação técnica da sociedade, e dos itens 6.1.2 e 6.1.4 do edital no que alude à consideração apenas de contratos com vigência igual ou superior a um ano como critério de pontuação técnica.
30. Contudo, não logrou justificar a desconsideração de certidões/declarações em nome dos sócios (pessoa física) , para fins de pontuação técnica das sociedades de advogados, nos itens 6.1.1 a 6.1.4 do edital (tempo de exercício de advocacia/contratos de prestação de serviços advocatícios para instituições bancárias e órgãos/entidades da administração pública) , notadamente por considera-las na pontuação dos licitantes advogados autônomos.
31. A manifestação do banco destaca a relevância em pontuar domínio intelectual, a capacidade e experiência da pessoa jurídica, e que seria este o objetivo dos quesitos de pontuação técnica constantes dos itens 6.1.1 a 6.1.4 do edital. Porém, ao estabelecer critérios distintos para pontuar tais atributos, com o fito de mitigar a diferença entre a capacidade dos tipos de licitantes (advogados autônomos e sociedades de advogados) , acabou privilegiando, indevidamente, os advogados autônomos, em detrimento da seleção das propostas mais vantajosas (escritórios melhor capacitados) e do princípio da igualdade entre os licitantes, preconizados no art. 31 da Lei 13.303/2016 e no art. 2º do Regulamento de Licitações e Contratos do Banco do Nordeste.
32. Considerando que ainda está em curso o prazo de entrega das Propostas Técnicas e Documentos de Habilitação de diversos itens do edital, o que torna desnecessário, por ora, a audiência dos responsáveis e/ou a realização de oitivas adicionais a terceiros, propõe-se, desde já, a resolução do mérito do processo, julgando-se a representação parcialmente procedente, com determinação ao Banco do Nordeste para que:
a) anule o Procedimento de Licitação 2019/025, em razão das ilegalidades verificadas nos critérios de pontuação técnica constantes dos itens 6.1.1 a 6.1.4 do instrumento convocatório, dissonantes do princípio da igualdade entre os licitantes e da busca da seleção das propostas mais vantajosa, preconizados no art. 31 da Lei 13.303/2016 e no art. 2º do Regulamento de Licitações e Contratos do Banco do Nordeste; e
b) caso tenha interesse na continuidade do certame, republique o edital saneando as ilegalidades verificadas itens 6.1.1 a 6.1.4.
33. Em decorrência da proposta da resolução do mérito, resulta prejudicada a adoção de medida cautelar.
II. Análise da denúncia processada no TC Processo 009.270/2019-1 (apensado) 
34. O denunciante postula a suspensão cautelar do Procedimento de Licitação 2019/025 e, no mérito, a exclusão das exigências contidas nos itens 6.1.1 e 6.1.2 do edital, alegando, em suma, serem restritivos à competitividade do certame, por considerarem apenas serviços de advocacia para instituições bancárias, conquanto a experiência da advocacia no objeto do certame também possa ser obtida na prestação de serviços advocatícios para outras entidades (peça 1 - do TC Processo 009.270/2019-1) .
35. Embora a instrução à peça 6 do TC Processo 009.270/2019-1 tenha proposto a realização de oitiva do Banco do Nordeste para subsidiar a análise do mérito das supostas irregularidades, verifica-se, de plano, a improcedência dos fatos noticiados, podendo o feito ser resolvido no mérito, com base nos elementos constantes dos autos, sem prévia manifestação da instituição bancária.
36. Com efeito, trata-se de licitação com julgamento pelo critério de melhor técnica, com remuneração pré-fixada no edital, sendo as cláusulas questionadas, constantes dos itens 6.1.1 e 6.1.2 do edital, quesitos de pontuação técnica e não exigências de habilitação dos licitantes, de modo que, diversamente do que alega o denunciante, não ensejam restrição à competitividade do certame.
37. Em se tratando de contratação de serviços advocatícios, é razoável que o banco pontue o exercício anterior da advocacia em instituições bancárias, porquanto compatível com o objeto da futura contratação, sendo que, no caso concreto, tais quesitos, dispostos nos itens 6.1.1 e 6.1.2, representam apenas 20% da pontuação máxima prevista no edital. Ademais, a experiência da advocacia fora de instituições bancárias, defendida pelo denunciante, está contemplada nos demais quesitos, que pontuam experiências em feitos de recuperação de crédito, trabalhistas e administrativos em órgãos de defesa do consumidor (itens 6.1.5 a 6.1.7) e em órgãos e entidades da administração pública (itens 6.1.3 e 6.1.4) , além da capacitação em cursos de pós-graduação, mestrado e doutorado (item 6.1.8) .
38. Portanto, verificada a compatibilidade com o objeto licitado e a observância dos preceitos da objetividade, razoabilidade e proporcionalidade na pontuação atribuída a serviços de advocacia para instituições bancárias, nos itens 6.1.1 a 6.12 do edital, e, ainda, que não se tratam de exigências de habilitação, mas de quesitos de pontuação técnica, que não restringem à competitividade do certame, conclui-se, de plano, que a denúncia processada nos autos apensados é totalmente improcedente.

	G. Impacto dos Encaminhamentos Propostos

	Haverá impacto relevante na entidade e/ou na sociedade, decorrente dos encaminhamentos propostos?
	Sim

	Análise:
39. O encaminhamento proposto consiste em determinação para que o Banco do Nordeste anule o Procedimento Licitatório 2019/025, republicando o edital, caso tenha interesse no prosseguimento do certame, com a correção das ilegalidades identificadas nos critérios de pontuação técnica insertos nos itens 6.1.1 a 6.1.4 do edital.
40. Conquanto possa ensejar atraso da contratação de sociedades de advogados para prestação de serviços jurídicos, a anulação do certame é medida que mais se alinha ao interesse público, haja vista as ilegalidades identificadas, que podem prejudicar a seleção da proposta mais vantajosa, e considerando que o Banco do Nordeste possui contratos de serviços jurídicos vigentes aptos a receber novos processos e também advogados em seu quadro de pessoal que poderão atender eventuais demandas urgentes.

	H. Pedido de Ingresso aos Autos e de Sustentação Oral

	Há pedido de ingresso aos autos?
	Não

	Há pedido de sustentação oral?
	Não

	I. Processos Conexos e Apensos

	Há processos conexos noticiando possíveis irregularidades na contratação ora em análise?
	Não

	Há processos apensos?
	Sim

	Número do TC
	Processo 009.270/2019-1

	J. Proposta de Encaminhamento

	41. Em virtude do exposto, propõe-se:
42.1. conhecer da representação, satisfeitos os requisitos de admissibilidade constantes no art. 113, § 1º, da Lei 8.666/1993, c/c os arts. 235 e 237, VII, do Regimento Interno deste Tribunal, e no art. 103, § 1º, da Resolução - TCU 259/2014;
42.2. No mérito, considerar a presente representação parcialmente procedente;
42.3. determinar ao Banco do Nordeste do Brasil S.A, com fundamento no art. 250, inciso II, do Regimento Interno/TCU, que adote providências descritas nos itens abaixo, e informe ao TCU, no prazo de 15 dias, os encaminhamentos realizados:
a) anule o Procedimento de Licitação 2019/025, em razão das ilegalidades verificadas nos critérios de pontuação técnica constantes dos itens 6.1.1 a 6.1.4 do instrumento convocatório, dissonantes do princípio da igualdade entre os licitantes e da busca da seleção das propostas mais vantajosas, preconizados no art. 31 da Lei 13.303/2016 e o art. 2º do Regulamento de Licitações e Contratos do Banco do Nordeste; e
b) caso tenha interesse na continuidade do certame, republique o edital saneando as ilegalidades verificadas itens 6.1.1 a 6.1.4.
42.4. informar ao Banco do Nordeste do Brasil S.A, ao representante e ao denunciante do processo apensado que o conteúdo da deliberação que vier a ser proferida poderá ser consultado no endereço www.tcu.gov.br/acordaos; e
42.5. arquivar os presentes autos, nos termos do art. 169, V, do Regimento Interno/TCU, sem prejuízo de que a Selog monitore a determinação supra."

É o relatório.

Weltton Rodrigues Loiola (OAB/CE 14.683) e outros, representando Banco do Nordeste do Brasil S.A.

Não atuou.

REPRESENTAÇÃO. BANCO DO NORDESTE DO BRASIL. CONTRATAÇÃO DE SERVIÇOS ADVOCATÍCIOS. SUPOSTAS CLÁUSULAS DE PONTUAÇÃO DA PROPOSTA TÉCNICA RESTRITIVAS. PEDIDO DE CAUTELAR. OITIVA PRÉVIA. JUSTIFICATIVAS SANEAM PARTE DAS QUESTÕES. IMPROPRIEDADE RESTANTE NÃO É SUFICIENTE PARA ANULAR O CERTAME. PROCEDÊNCIA PARCIAL. ARQUIVAMENTO.

REPRESENTAÇÃO (REPR)

Secretaria de Controle Externo de Aquisições Logísticas (Selog).

Trata-se de representação, com pedido de medida cautelar, a respeito de possíveis irregularidades ocorridas no procedimento licitatório 2019/025 promovido pelo Banco do Nordeste do Brasil (BNB) , tendo como objeto a contratação de serviços advocatícios e técnicos de natureza jurídica. O critério de julgamento foi pela "melhor técnica". 
Em suma, o representante alega que os critérios de pontuação técnica restringiriam indevidamente a competitividade do certame e não garantiriam a qualidade dos serviços a serem contratados, sendo, até mesmo, alguns deles irrelevantes para a consecução do objeto. Ao fim, requer medida cautelar para a retificação do edital e, caso isto não seja realizado, que, no mérito, seja determinada a anulação do certame. 
Os critérios de pontuação contestados são, em resumo, os seguintes:
a) tempo de exercício da advocacia e quantidade de contratos, ambos relativos a instituições bancárias (itens 6.1.1 e 6.1.2 do edital) ;
b) tempo de exercício da advocacia e quantidade de contratos, ambos relativos à Administração Pública (itens 6.1.3 e 6.1.4) ;
c) tempo de exercício da advocacia em feitos relacionados à recuperação de crédito, à área trabalhista e à defesa do consumidor (itens 6.1.5, 6.1.6 e 6.1.7) ; e
d) cursos de pós-graduação (item 6.1.8) .
Na instrução inicial (peça 4) , a Secretaria de Controle Externo de Aquisições Logísticas (Selog) teria descaracterizado parte das contestações, observando que os quesitos de pontuação, fundamentados em experiências anteriores concernentes à área de atuação preponderante do BNB, bem como referentes à qualificação da equipe técnica, seriam objetivos e razoáveis e que não impediriam a participação de sociedades menores e/ou advogados autônomos menos experientes. 
A unidade instrutora anota, ainda, que tais quesitos não seriam habilitatórios, mas, sim, critérios de pontuação e que os precedentes da jurisprudência deste Tribunal trazidos pelo representante dizem respeito à fase de habilitação. Em conclusão, pugna pela improcedência da parte da representação que trata dos quesitos de pontuação técnica previstos nos itens 6.1.1, 6.1.3, 6.1.5, 6.1.6 e 6.1.7 do instrumento convocatório. 
Na mesma linha, a unidade especializada não acolhe a representação no que concerne ao item 6.1.2.1 do edital, que estabelece a comprovação dos contratos de prestação de serviços advocatícios firmados com instituições bancárias e com órgãos ou entidades da Administração Pública Direta ou Indireta (item 6.1.4) "mediante a apresentação de declaração (ões) firmada (s) pela (s) instituição (ões) contratante (s) ". 
No entanto, a Selog considerou que haveria indícios para dar prosseguimento à apuração dos questionamentos alusivos à desconsideração de documentos emitidos em nome dos profissionais que compõem os quadros da sociedade de advogados (sócios, associados e empregados) nos quesitos de pontuação técnica, e de contratos com prazos inferiores a um ano. Diante disso, promoveu-se a oitiva prévia do BNB.
Considerando as justificativas apresentadas pelo banco (peça 10) , a unidade instrutora não acolhe as justificativas quanto à desconsideração de certidões/declarações em nome dos sócios (pessoa física) , para fins de pontuação técnica das sociedades de advogados, nos itens 6.1.1 a 6.1.4 do edital (tempo de exercício de advocacia/contratos de prestação de serviços advocatícios para instituições bancárias e órgãos/entidades da administração pública) , notadamente pelo fato de o BNB as considerar na pontuação dos licitantes advogados autônomos. 
Em conclusão, a Selog propõe a anulação do certame e, em caso de interesse na sua continuidade, que o BNB republique o edital saneando as ilegalidades verificadas nos itens 6.1.1 a 6.1.4 do edital.
Preliminarmente, conheço da presente representação, por preencher os requisitos de admissibilidade, conforme análise de peça 29.
Acompanho, no essencial, as análises realizadas pela unidade instrutora, as quais incorporo às minhas razões de decidir, no que não contradizer este voto.
Feita a breve contextualização acima, passo a analisar a matéria. 
Discutem-se, nestes autos, a legalidade e a adequação de critérios de pontuação para fins de julgamento de propostas por "melhor técnica", tendo em vista a argumentação do representante que os critérios seriam restritivos e não relevantes para a execução dos serviços de advocacia no âmbito do Banco do Nordeste do Brasil.
Preliminarmente, é mister diferenciar requisito técnico para fins de habilitação de critério de pontuação técnica para fins de julgamento. 
Os requisitos de habilitação dispostos no art. 58 da Lei das Estatais (Lei 13.303/2016) , que rege as contratações do Banco do Nordeste do Brasil, foram simplificados em relação à disciplina da Lei 8.666/1993, sem perder, no entanto, a alusão à qualificação técnica e à capacidade econômico-financeira. 
Em geral, o detalhamento desses requisitos é feito nos regulamentos de licitação e contratos de cada entidade, bem como nos instrumentos convocatórios de cada certame. Todo edital de licitação tem como cláusula as condições de participação no certame, ou seja, as condições de habilitação. 
O objetivo da qualificação técnica é comprovar, por meio de documentos necessários e suficientes, que o licitante tem capacidade técnica para realizar o objeto da licitação, isto é, para demonstrar que possui, por exemplo, experiência no ramo da contratação e profissionais qualificados para tanto.
Assim, em tese, só deveriam participar de certames, seja em que modalidade for, as licitantes que atendem aos requisitos habilitatórios previamente exigidos. 
Já os critérios de pontuação não dizem mais respeito às exigências para participação do licitante no certame, mas, sim, para permitir o julgamento objetivo das propostas em face do escalonamento da pontuação técnica (gradação das notas) definido no edital.
Essa breve diferenciação é importante, pois, no certame em análise, não houve a exigência de requisitos habilitatórios exorbitantes, desnecessários ou injustificados que tivessem o condão de limitar a participação de interessados.
Ademais, não verifico que os critérios de pontuação estipulados, diga-se de passagem, dentro do poder discricionário dos gestores, fossem restritivos e irrelevantes como tentou demonstrar o representante. Conforme a devida e suficiente análise da Selog, os quesitos de pontuação são relacionados à área de advocacia, objeto da licitação, pontuando tecnicamente a experiência e qualificação dos interessados. 
A pontuação dos licitantes quanto ao exercício anterior da advocacia em instituições bancárias, em recuperação de crédito, em direito trabalhista e em direito de defesa do consumidor, assim como em órgãos e entidades da Administração Pública, é pertinente e compatível com o objeto da futura contratação e visa à seleção dos licitantes melhor qualificados. 
Na mesma linha de raciocínio, os critérios de pontuação ora discutidos não propiciam o subjetivismo no julgamento, problema recorrente em certames sob o tipo "melhor técnica". Os itens e as métricas foram precisamente definidos, sendo, portanto, objetivos.
Também é improcedente a alegação de eventual restrição à competitividade quanto à forma de comprovação dos contratos de prestação de serviços mediante a apresentação de declaração firmada pela instituição contratante. Ora, é praxe que a expedição de atestados de comprovação de contratos anteriores seja feita por quem contratou os serviços. 
Outro ponto objeto de controvérsia seria a vedação do cômputo de pontuação técnica para os advogados associados e advogados empregados, ou seja, a pontuação ficou restrita aos sócios das sociedades de advogados. Embora eu entenda que esse critério de pontuação pudesse ser objeto de discussões mais aprofundadas em nível de estudos técnicos preliminares na fase de planejamento, a jurisprudência deste Tribunal admite-o como regular, para fins de pontuação, atendendo, portanto, ao interesse público, como disposto no Acórdão 1134/2011-TCU-Plenário, de Relatoria do Ministro Raimundo Carreiro.
Também não merece guarida a contestação do representante, como cláusula restritiva, de que os critérios de pontuação dos itens 6.1.2 e 6.1.4 não contemplariam contratos com vigência inferior a 1 (um) ano. A questão, além de pouco relevante materialmente, pois representa 20% da pontuação máxima do item, é justificada pela estatal no sentido de buscar certa solidez da futura contratada, no sentido de demonstrar melhor capacidade, organização e gerenciamento do licitante. A cláusula não se mostra, então, desarrazoada.
Por fim, quanto ao critério que desconsidera as certidões/declarações em nome dos sócios (pessoa física) , para fins de pontuação técnica das sociedades de advogados, o BNB, em suas justificativas, argumenta que buscou uma disputa mais justa entre os advogados autônomos e os escritórios de advocacia. Já a Selog conclui que a sistemática acima privilegiaria advogados autônomos em detrimento das sociedades de advogados e que a exigência só teria sentido se o certame envolvesse apenas escritórios de advocacia.  
Para a Selog, deveria ser reconhecida a experiência dos sócios para os fins de pontuar o domínio intelectual da pessoa jurídica. A unidade instrutora faz, até mesmo, uma simulação para demonstrar a possível incoerência do edital, especialmente para situações de licitantes com pouca experiência.
Embora concorde, na essência, com a análise feita pela Selog, dissinto do encaminhamento proposto que culminou com a sugestão de anulação do certame. 
Realmente, não cabe ao banco, discricionariamente, estabelecer cláusulas em critérios de pontuação que visem minimizar a eventual "distância" que possa existir entre licitantes, mesmo que se busque, ao final, uma disputa, em tese, mais equânime. Nesse sentido, entendo que a questão possa ser objeto de aprimoramento em certames vindouros, sendo a análise empreendida nestes autos suficiente para servir de subsídio para eventuais novos estudos técnicos preliminares a serem realizados pelo banco.
Não vislumbro que a anulação do certame ou mesmo a republicação do edital venha a trazer melhores resultados ao banco. Por ora, o critério discutido tem apenas o condão de afetar, em abstrato, algum interessado, porém sem que isso atente contra o interesse público e, por conseguinte, para a consecução do objeto e da qualidade desejados pelo banco.
Mesmo que um advogado autônomo possa, no extremo, superar um escritório de advocacia, o que pode acontecer para escritórios menos experientes, o BNB não terá, em tese, prejuízo, uma vez que esse eventual vencedor alcançará pontuação adequada, o que se coadunaria com a melhor técnica de julgamento. Ademais, não há qualquer elemento, por ora, que indique direcionamento no certame.
Por fim, pondero que são várias as possíveis combinações para se chegar à pontuação final dos licitantes, pois são 8 (oito) quesitos, que podem variar de 5 (cinco) até 20 (vinte) pontos, em alguns deles, o que minimiza eventuais simulações de resultados.
Feitas as considerações acima, a anulação do certame seria medida de rigor excessiva, inadequada neste momento, e não se coadunaria com o interesse público.
Nesse sentido, nos termos do art. 276, § 6º, do Regimento Interno deste Tribunal, indefiro o pedido de cautelar, tendo em vista não estarem presentes os requisitos para sua concessão. Quanto ao mérito, considero esta representação parcialmente procedente.
Já quanto ao processo apenso (TC Processo 009.270/2019-1) , que trata de denúncia na qual se contesta a regularidade das exigências contidas nos itens 6.1.1 e 6.1.2 do edital, considero, como apontei acima, que esses quesitos referentes ao critério de pontuação da fase de julgamento do certame são pertinentes e compatíveis como o objeto pretendido pelo BNB. Assim, a questão trazida pelo processo apenso não altera o mérito das questões ora tratadas. 
	Ante o exposto, voto no sentido de que o Tribunal adote o Acórdão que ora submeto à deliberação deste Colegiado.
TCU, Sala das Sessões Ministro Luciano Brandão Alves de Souza, em 10 de julho de 2019.

Ministro BRUNO DANTAS 
Relator